---
title: "Transcriptomics analyse muis B-cellen"
author: "Floris Menninga"
date: "`r Sys.Date()`"
bibliography: Logboek_Floris_Menninga.bib
link-citations: true
output:
  html_document:
    toc: yes
    toc_depth: '2'
  bookdown::pdf_document2:
    keep_tex: false    
    toc: false      
    fig_caption: true
    includes:  
        in_header: include_tex_header.tex
  pdf_document:
    toc: yes
    toc_depth: '2'
  word_document:
    toc: yes
    toc_depth: '2'
editor_options: 
  markdown: 
    wrap: sentence
---



## **Workflow (Transcriptomics):** ##

Net zoals in het originele artikel beschreven was wordt read mapping uitgevoerd met het FASTQ bestand van elk van de samples.

Met het .SAM bestand dat verkregen is werd daarna met FeatureCounts en RSEM de gen expressie gekwantificeerd.
Deze read mapping was met STAR uitgevoerd maar wij gaan hier HISAT2 voor gebruiken omdat STAR verouderd is volgens het github repo.

FeatureCounts gebruikt namelijk het .SAM (of .BAM) bestand en telt hoeveel reads bij elke "feature" (gen/exon) horen.
RSEM kan hier ook voor gebruikt worden maar is complexer om te gebruiken dan FeatureCounts.

Dit kan daarna gevisualiseerd worden met R in een box-plot, viool-plot, heatmap, MA-plot etc.
Ook was er in het artikel gebruik gemaakt van "Cufflinks", deze gaan we vervangen door "StringTie".
Volgens de website van Cufflinks is StringTie accurater en veel efficiënter.

**De volgende R libraries en commandline tools zijn gebruikt voor de analyse:** Samtools: 1.16.1

```{r, eval=FALSE, warning=FALSE, message=FALSE}

library(tidyverse)
library(GEOquery)
library(DESeq2)

```

 
### SRA's downloaden (Transcriptomics): ### 

De SRA's van de RNA seq worden gedownload met het onderstaande stuk code.
De gebruikte accention list staat in de github repository.

```{bash, eval=FALSE}

prefetch $(</students/2024-2025/Thema05/3dconformatieChromatine/transcriptomics/SRA/Acc_list_transcriptomics.txt) \
--output-directory "/students/2024-2025/Thema05/3dconformatieChromatine/transcriptomics/SRA/" --max-size 200G
```

### Gebruikte samples: ###
Er zijn twee groepen, oude muizen van 100 tot 110 weken oud en jonge muizen van 8 tot 10 weken oud. 
Deze twee groepen hebben allebei vier replicaten.

**Oude muizen: (Genotype: Rag2-/-)** \

SRR21754423 \
SRR21754422 \
SRR21754421 \
SRR21754420 \


**Jonge muizen: (Genotype: Rag2-/-)** \
SRR21754408 \
SRR21754417 \
SRR21754418 \
SRR21754419 \

Deze bovenstaande samples zijn allemaal verkregen met een Illumina NextSeq 500.

	



```{r, eval=FALSE}


gse <- getGEO(GEO = "GSE214438")
# Combine the condition with a sample number and replicate number
Condition = paste(rep(gse[[1]]@phenoData@data$`genotype/variation:ch1`, each = 2),
                  rep(1:3, each = 2),
                  paste0('r', rep(1:2, 9)), sep = '_')
run_info <- read.csv(file = "data/GSE149995_Sra_RunInfo.csv")
setup <- cbind(run_info %>% dplyr::select(Run, Experiment), Condition)
pander(setup)

```


Hier worden de bestanden uitgepakt op assemblix in onze gedeelde directory. 
```{bash, eval=FALSE}
cat /students/2024-2025/Thema05/3dconformatieChromatine/transcriptomics/SRA/Acc_list_transcriptomics.txt | \
  parallel fasterq-dump -O /students/2024-2025/Thema05/3dconformatieChromatine/transcriptomics/SRA/FASTQ {}
```


### Kwaliteitscontrole met fastqc: ### 
Voor het trimmen:
Het volgende commando is uitgevoerd in de FASTQ/ directory.
```{bash, eval=FALSE}
cat /students/2024-2025/Thema05/3dconformatieChromatine/transcriptomics/SRA/Acc_list_transcriptomics.txt | parallel \
fastqc -o /students/2024-2025/Thema05/3dconformatieChromatine/transcriptomics/fastqc_output/voor_trimmen/ {}_1.fastq {}_2.fastq 
```

Vervolgens met met "multiqc ." in de output directory een multiqc rapport gemaakt van de resultaten van fastqc. 


### Trimmen met Trimmomatic: ### 
```{bash, eval=FALSE}
cat /students/2024-2025/Thema05/3dconformatieChromatine/transcriptomics/SRA/Acc_list_transcriptomics.txt | parallel \
'TrimmomaticPE -threads 80 ' \
    '/students/2024-2025/Thema05/3dconformatieChromatine/transcriptomics/FASTQ/{}_1.fastq' \
    '/students/2024-2025/Thema05/3dconformatieChromatine/transcriptomics/FASTQ/{}_2.fastq' \
    '/students/2024-2025/Thema05/3dconformatieChromatine/transcriptomics/trimmomatic_output/paired/{}_forward_paired.fastq' \
    '/students/2024-2025/Thema05/3dconformatieChromatine/transcriptomics/trimmomatic_output/unpaired/{}_forward_unpaired.fastq' \
    '/students/2024-2025/Thema05/3dconformatieChromatine/transcriptomics/trimmomatic_output/paired/{}_rev_paired.fastq' \
    '/students/2024-2025/Thema05/3dconformatieChromatine/transcriptomics/trimmomatic_output/unpaired/{}_rev_unpaired.fastq' \
    'ILLUMINACLIP:/students/2024-2025/Thema05/3dconformatieChromatine/Trimmomatic/Trimmomatic-0.39/adapters/TruSeq3-SE.fa:2:30:10' \
    'MINLEN:40 ' \
    'SLIDINGWINDOW:4:20'
```

### Kwaliteitscontrole met fastqc: ### 
Na het trimmen:
Het volgende commando is uitgevoerd in de trimmomatic_output/paired/ directory.
```{bash, eval=FALSE}
cat /students/2024-2025/Thema05/3dconformatieChromatine/transcriptomics/SRA/Acc_list_transcriptomics.txt | parallel \
fastqc -o /students/2024-2025/Thema05/3dconformatieChromatine/transcriptomics/fastqc_output/na_trimmen/ {}_forward_paired.fastq {}_rev_paired.fastq 
```

Vervolgens met met "multiqc ." in de output directory een multiqc rapport gemaakt van de resultaten van fastqc. 


Maken van index voor referentiegenoom om te gebruiken met HIsat2.
De naam van de index is: hisat2_index.
```{bash, eval=FALSE}
hisat2-build -p 60 /students/2024-2025/Thema05/3dconformatieChromatine/Mapping_ref/ncbi_dataset/ncbi_dataset/data/GCF_000001635.27/GCF_000001635.27_GRCm39_genomic.fna hisat2_index

```


Read mapping:

```{bash, eval=FALSE}
cat /students/2024-2025/Thema05/3dconformatieChromatine/transcriptomics/SRA/Acc_list_transcriptomics.txt | parallel \
hisat2 -p 80 -x hisat2_index -1 /students/2024-2025/Thema05/3dconformatieChromatine/transcriptomics/trimmomatic_output/paired/{}_forward_paired.fastq -2 /students/2024-2025/Thema05/3dconformatieChromatine/transcriptomics/trimmomatic_output/paired/{}_rev_paired.fastq -S /students/2024-2025/Thema05/3dconformatieChromatine/transcriptomics/hisat2_mapped/{}.sam &
```

### Sorteren en indexeren van .sam ###

Omzetten van .sam naar .bam:
```{bash, eval=FALSE}

cat /students/2024-2025/Thema05/3dconformatieChromatine/transcriptomics/SRA/Acc_list_transcriptomics.txt | parallel \
'samtools view -@40 -b /students/2024-2025/Thema05/3dconformatieChromatine/transcriptomics/hisat2_mapped/{}.sam > /students/2024-2025/Thema05/3dconformatieChromatine/transcriptomics/samtools_output/{}.bam' &

```



Index maken:
```{bash, eval=FALSE}
cat /students/2024-2025/Thema05/3dconformatieChromatine/transcriptomics/SRA/Acc_list_transcriptomics.txt | parallel \
'samtools index -@80 /students/2024-2025/Thema05/3dconformatieChromatine/transcriptomics/samtools_output/sorted_{}.bam'
  
```

Sorteren op queryname voor fixmate:
```{bash, eval=FALSE}
cat /students/2024-2025/Thema05/3dconformatieChromatine/transcriptomics/SRA/Acc_list_transcriptomics.txt | parallel \
'samtools sort -@80 -O BAM -n  /students/2024-2025/Thema05/3dconformatieChromatine/transcriptomics/samtools_output/sorted_{}.bam -o /students/2024-2025/Thema05/3dconformatieChromatine/transcriptomics/samtools_output/sorted2_{}.bam'

```


Samtools fixmate:
```{bash, eval=FALSE}
cat /students/2024-2025/Thema05/3dconformatieChromatine/transcriptomics/SRA/Acc_list_transcriptomics.txt | parallel \
'samtools fixmate -m -@80 /students/2024-2025/Thema05/3dconformatieChromatine/transcriptomics/samtools_output/sorted2_{}.bam /students/2024-2025/Thema05/3dconformatieChromatine/transcriptomics/samtools_output/fixed_mates_sorted_{}.bam'
```

Sorteren op coordinaten, dit is de standaard dus hoeft er geen argument voor meegegven worden.
Vraag: Waarom zijn de gesorteerde bestanden kleiner dan de niet gesorteerde? 
```{bash, eval=FALSE}
cat /students/2024-2025/Thema05/3dconformatieChromatine/transcriptomics/SRA/Acc_list_transcriptomics.txt | parallel \
'samtools sort -@80 /students/2024-2025/Thema05/3dconformatieChromatine/transcriptomics/samtools_output/fixed_mates_sorted_{}.bam -o /students/2024-2025/Thema05/3dconformatieChromatine/transcriptomics/samtools_output/fixed_mates_sorted_coords_{}.bam'
```


Duplicaten verwijderen:
```{bash, eval=FALSE}
cat /students/2024-2025/Thema05/3dconformatieChromatine/transcriptomics/SRA/Acc_list_transcriptomics.txt | parallel \
'samtools markdup -@80 -r -s /students/2024-2025/Thema05/3dconformatieChromatine/transcriptomics/samtools_output/fixed_mates_sorted_coords_{}.bam /students/2024-2025/Thema05/3dconformatieChromatine/transcriptomics/samtools_output/dedup_{}.bam'
```


Featurecounts:
bron: https://subread.sourceforge.net/featureCounts.html
-T 64 was het maximale aantal threads dat het programma kan gebruiken. 

```{bash, eval=FALSE}

cat /students/2024-2025/Thema05/3dconformatieChromatine/transcriptomics/SRA/Acc_list_transcriptomics.txt | parallel \
'featureCounts -T 64 -p --countReadPairs -B -t exon -g gene_id -a /students/2024-2025/Thema05/3dconformatieChromatine/snpEff/snpEff/data/mm39/genes.gtf -o /students/2024-2025/Thema05/3dconformatieChromatine/transcriptomics/featurecounts_output/{}_counts.txt /students/2024-2025/Thema05/3dconformatieChromatine/transcriptomics/samtools_output/dedup_{}.bam'

# Test:
featureCounts -T 64 -p --countReadPairs -a /students/2024-2025/Thema05/3dconformatieChromatine/snpEff/snpEff/data/mm39/genes.gtf -o /students/2024-2025/Thema05/3dconformatieChromatine/transcriptomics/featurecounts_output/count.out /students/2024-2025/Thema05/3dconformatieChromatine/transcriptomics/samtools_output/dedup_*

```

### Visualisatie van featurecounts ###
Header = True werkte niet... daarom zelf namen gegeven. 

```{r, eval=FALSE}

#counts <- read.delim(file = "/home/floris/Documenten/Data_set/PRJNA885415/Transcriptomics/featurecounts/featurecounts_output.csv", header = F)

counts = read.csv( "/home/floris/Documenten/Data_set/PRJNA885415/Transcriptomics/featurecounts/featurecounts_output.csv", sep="", head=T, skip=1)

# Geef namen aan de kolomen
names(counts) <- c("Gene_id", "Chr","Start","End","Strand","Length","SRR21754408","SRR21754418","SRR21754419","SRR21754420","SRR21754421","SRR21754422","SRR21754423")

#counts <- subset(counts, row)
#counts <- counts[-c(1,2), ]

glimpse(counts)
```

Het aantal reads met een coverage van meer dan 0 van de jonge muizen: 14315
```{r}
length(which(counts$SRR21754408 > 0 & counts$SRR21754418 > 0 & counts$SRR21754419))
```

Het aantal reads met een coverage van meer dan 0 van de oude muizen: 15247
```{r}
length(which(counts$SRR21754420 > 0 & counts$SRR21754421 > 0 & counts$SRR21754422 & counts$SRR21754423 > 0))
```


### Differential expression met DESeq2 ###
Deseq2

**Jonge muizen: (Genotype: Rag2-/-)** \
SRR21754408 \
SRR21754417 \
SRR21754418 \
SRR21754419 \


In het volgende codeblok worden de kolomen geselecteerd waarin de jonge en oude muizen staan.

```{r}

oude_muizen <- counts[,c(10,11,12,13)]

# To-do: nog een kolom met jonge_muis data toevoegen.
jonge_muizen <- counts[,c(7,8,9)]
```

```{r}

# DF met alle rijen waarbij de jonge muizen een coverage hoger dan 0 hebben voor alle samples:
jonge_muizen_df <- counts[which(counts$SRR21754408 > 0 & counts$SRR21754418 > 0 & counts$SRR21754419), ]

# DF met alle rijen waarbij de oude muizen een coverage hoger dan 0 hebben voor alle samples:
oude_muizen_df <- counts[which(counts$SRR21754420 > 0 & counts$SRR21754421 > 0 & counts$SRR21754422 & counts$SRR21754423 > 0), ]


```



```{r lengte van genen, eval=FALSE}

ggplot(data = jonge_muizen_df, mapping = aes(x = Gene_id, y = Length)) +
  geom_bar(stat = "identity") + 
  xlab(" ") + 
  ylab("Length: (bp)") +
  theme(axis.text.x = element_blank())

```

### DESeq2 ###


**Statistische bewerkingen die door DESeq2 uitgevoerd worden:** \

Een van de tests zorgt er voor dat er rekening gehouden wordt met de false discovery rate (FDR). Hiervoor is de Benjamini Hockberg compensatie uitgevoerd om hier rekening mee te houden.
De false discovery rate is het aantal genen in dit geval die ondanks dat ze niet echt differentialy expressed zijn toch zo lijken. Dit zijn dus false positieven. Wanneer de p-waarde bijvoorbeeld 0.01 is en er 4000 genen zijn, zijn er 40 false positieven bij. De kans is namelijk 1% met een p-waarde van 0.01 of lager. 



```{r deseq2 test, eval=F}

dds <- DESeqDataSetFromMatrix(countData = counts,
                              colData = counts[,jonge_muizen],
                              design= ~ group)

dds <- DESeq(dds)
resultsNames(dds) # lists the coefficients
res <- results(dds, name="condition_trt_vs_untrt")
# or to shrink log fold changes association with condition:
res <- lfcShrink(dds, coef="condition_trt_vs_untrt", type="apeglm")
  
```





```{r}
# indices voor kolomen maken voor groepen.



```


