---
title: "Transcriptomics analyse muis B-cellen"
author: "Floris Menninga"
date: "`r Sys.Date()`"
bibliography: Logboek_Floris_Menninga.bib
link-citations: true
output:
  html_document:
    toc: yes
    toc_depth: '2'
  bookdown::pdf_document2:
    keep_tex: false    
    toc: false      
    fig_caption: true
    includes:  
        in_header: include_tex_header.tex
  pdf_document:
    toc: yes
    toc_depth: '2'
  word_document:
    toc: yes
    toc_depth: '2'
editor_options: 
  markdown: 
    wrap: sentence
---



## **Workflow (Transcriptomics):** ##

Net zoals in het originele artikel beschreven was wordt read mapping uitgevoerd met het FASTQ bestand van elk van de samples.

Met het .SAM bestand dat verkregen is werd daarna met FeatureCounts en RSEM de gen expressie gekwantificeerd.
Deze read mapping was met STAR uitgevoerd maar wij gaan hier HISAT2 voor gebruiken omdat STAR verouderd is volgens het github repo.

FeatureCounts gebruikt namelijk het .SAM (of .BAM) bestand en telt hoeveel reads bij elke "feature" (gen/exon) horen.
RSEM kan hier ook voor gebruikt worden maar is complexer om te gebruiken dan FeatureCounts.

Dit kan daarna gevisualiseerd worden met R in een box-plot, viool-plot, heatmap, MA-plot etc.
Ook was er in het artikel gebruik gemaakt van "Cufflinks", deze gaan we vervangen door "StringTie".
Volgens de website van Cufflinks is StringTie accurater en veel efficiënter.

**De volgende R libraries en commandline tools zijn gebruikt voor de analyse:** Samtools: 1.16.1

```{r, eval=FALSE}

library(tidyverse)
library(GEOquery)
library(DESeq2)

```

 
### SRA's downloaden (Transcriptomics): ### 

De SRA's van de RNA seq worden gedownload met het onderstaande stuk code.
De gebruikte accention list staat in de github repository.

```{bash, eval=FALSE}

prefetch $(</students/2024-2025/Thema05/3dconformatieChromatine/transcriptomics/SRA/Acc_list_transcriptomics.txt) \
--output-directory "/students/2024-2025/Thema05/3dconformatieChromatine/transcriptomics/SRA/" --max-size 200G
```


```{r, eval=FALSE}


gse <- getGEO(GEO = "GSE214438")
# Combine the condition with a sample number and replicate number
Condition = paste(rep(gse[[1]]@phenoData@data$`genotype/variation:ch1`, each = 2),
                  rep(1:3, each = 2),
                  paste0('r', rep(1:2, 9)), sep = '_')
run_info <- read.csv(file = "data/GSE149995_Sra_RunInfo.csv")
setup <- cbind(run_info %>% dplyr::select(Run, Experiment), Condition)
pander(setup)

```


Hier worden de bestanden uitgepakt op assemblix in onze gedeelde directory. 
```{bash, eval=FALSE}
cat /students/2024-2025/Thema05/3dconformatieChromatine/transcriptomics/SRA/Acc_list_transcriptomics.txt | \
  parallel fasterq-dump -O /students/2024-2025/Thema05/3dconformatieChromatine/transcriptomics/SRA/FASTQ {}
```


### Kwaliteitscontrole met fastqc: ### 
Voor het trimmen:
Het volgende commando is uitgevoerd in de FASTQ/ directory.
```{bash, eval=FALSE}
cat /students/2024-2025/Thema05/3dconformatieChromatine/transcriptomics/SRA/Acc_list_transcriptomics.txt | parallel \
fastqc -o /students/2024-2025/Thema05/3dconformatieChromatine/transcriptomics/fastqc_output/voor_trimmen/ {}_1.fastq {}_2.fastq 
```

Vervolgens met met "multiqc ." in de output directory een multiqc rapport gemaakt van de resultaten van fastqc. 


### Trimmen met Trimmomatic: ### 
```{bash, eval=FALSE}
cat /students/2024-2025/Thema05/3dconformatieChromatine/transcriptomics/SRA/Acc_list_transcriptomics.txt | parallel \
'TrimmomaticPE -threads 80 ' \
    '/students/2024-2025/Thema05/3dconformatieChromatine/transcriptomics/FASTQ/{}_1.fastq' \
    '/students/2024-2025/Thema05/3dconformatieChromatine/transcriptomics/FASTQ/{}_2.fastq' \
    '/students/2024-2025/Thema05/3dconformatieChromatine/transcriptomics/trimmomatic_output/paired/{}_forward_paired.fastq' \
    '/students/2024-2025/Thema05/3dconformatieChromatine/transcriptomics/trimmomatic_output/unpaired/{}_forward_unpaired.fastq' \
    '/students/2024-2025/Thema05/3dconformatieChromatine/transcriptomics/trimmomatic_output/paired/{}_rev_paired.fastq' \
    '/students/2024-2025/Thema05/3dconformatieChromatine/transcriptomics/trimmomatic_output/unpaired/{}_rev_unpaired.fastq' \
    'ILLUMINACLIP:/students/2024-2025/Thema05/3dconformatieChromatine/Trimmomatic/Trimmomatic-0.39/adapters/TruSeq3-SE.fa:2:30:10' \
    'MINLEN:40 ' \
    'SLIDINGWINDOW:4:20'
```

### Kwaliteitscontrole met fastqc: ### 
Na het trimmen:
Het volgende commando is uitgevoerd in de trimmomatic_output/paired/ directory.
```{bash, eval=FALSE}
cat /students/2024-2025/Thema05/3dconformatieChromatine/transcriptomics/SRA/Acc_list_transcriptomics.txt | parallel \
fastqc -o /students/2024-2025/Thema05/3dconformatieChromatine/transcriptomics/fastqc_output/na_trimmen/ {}_forward_paired.fastq {}_rev_paired.fastq 
```

Vervolgens met met "multiqc ." in de output directory een multiqc rapport gemaakt van de resultaten van fastqc. 


Maken van index voor referentiegenoom om te gebruiken met HIsat2.
De naam van de index is: hisat2_index.
```{bash, eval=FALSE}
hisat2-build -p 60 /students/2024-2025/Thema05/3dconformatieChromatine/Mapping_ref/ncbi_dataset/ncbi_dataset/data/GCF_000001635.27/GCF_000001635.27_GRCm39_genomic.fna hisat2_index

```


Read mapping:

```{bash, eval=FALSE}
cat /students/2024-2025/Thema05/3dconformatieChromatine/transcriptomics/SRA/Acc_list_transcriptomics.txt | parallel \
hisat2 -p 80 -x hisat2_index -1 /students/2024-2025/Thema05/3dconformatieChromatine/transcriptomics/trimmomatic_output/paired/{}_forward_paired.fastq -2 /students/2024-2025/Thema05/3dconformatieChromatine/transcriptomics/trimmomatic_output/paired/{}_rev_paired.fastq -S /students/2024-2025/Thema05/3dconformatieChromatine/transcriptomics/hisat2_mapped/{}.sam &
```

### Sorteren en indexeren van .sam ###

Omzetten van .sam naar .bam:
```{bash, eval=FALSE}

cat /students/2024-2025/Thema05/3dconformatieChromatine/transcriptomics/SRA/Acc_list_transcriptomics.txt | parallel \
'samtools view -@40 -b /students/2024-2025/Thema05/3dconformatieChromatine/transcriptomics/hisat2_mapped/{}.sam > /students/2024-2025/Thema05/3dconformatieChromatine/transcriptomics/samtools_output/{}.bam' &

```



Index maken:
```{bash, eval=FALSE}
cat /students/2024-2025/Thema05/3dconformatieChromatine/transcriptomics/SRA/Acc_list_transcriptomics.txt | parallel \
'samtools index -@80 /students/2024-2025/Thema05/3dconformatieChromatine/transcriptomics/samtools_output/sorted_{}.bam'
  
```

Sorteren op queryname voor fixmate:
```{bash, eval=FALSE}
cat /students/2024-2025/Thema05/3dconformatieChromatine/transcriptomics/SRA/Acc_list_transcriptomics.txt | parallel \
'samtools sort -@80 -O BAM -n  /students/2024-2025/Thema05/3dconformatieChromatine/transcriptomics/samtools_output/sorted_{}.bam -o /students/2024-2025/Thema05/3dconformatieChromatine/transcriptomics/samtools_output/sorted2_{}.bam'

```


Samtools fixmate:
```{bash, eval=FALSE}
cat /students/2024-2025/Thema05/3dconformatieChromatine/transcriptomics/SRA/Acc_list_transcriptomics.txt | parallel \
'samtools fixmate -m -@80 /students/2024-2025/Thema05/3dconformatieChromatine/transcriptomics/samtools_output/sorted2_{}.bam /students/2024-2025/Thema05/3dconformatieChromatine/transcriptomics/samtools_output/fixed_mates_sorted_{}.bam'
```

Sorteren op coordinaten, dit is de standaard dus hoeft er geen argument voor meegegven worden.
Vraag: Waarom zijn de gesorteerde bestanden kleiner dan de niet gesorteerde? 
```{bash, eval=FALSE}
cat /students/2024-2025/Thema05/3dconformatieChromatine/transcriptomics/SRA/Acc_list_transcriptomics.txt | parallel \
'samtools sort -@80 /students/2024-2025/Thema05/3dconformatieChromatine/transcriptomics/samtools_output/fixed_mates_sorted_{}.bam -o /students/2024-2025/Thema05/3dconformatieChromatine/transcriptomics/samtools_output/fixed_mates_sorted_coords_{}.bam'
```


Duplicaten verwijderen:
```{bash, eval=FALSE}
cat /students/2024-2025/Thema05/3dconformatieChromatine/transcriptomics/SRA/Acc_list_transcriptomics.txt | parallel \
'samtools markdup -@80 -r -s /students/2024-2025/Thema05/3dconformatieChromatine/transcriptomics/samtools_output/fixed_mates_sorted_coords_{}.bam /students/2024-2025/Thema05/3dconformatieChromatine/transcriptomics/samtools_output/dedup_{}.bam'
```


Featurecounts:
bron: https://subread.sourceforge.net/featureCounts.html
-T 64 was het maximale aantal threads dat het programma kan gebruiken. 

```{bash, eval=FALSE}

cat /students/2024-2025/Thema05/3dconformatieChromatine/transcriptomics/SRA/Acc_list_transcriptomics.txt | parallel \
'featureCounts -T 64 -p --countReadPairs -B -t exon -g gene_id -a /students/2024-2025/Thema05/3dconformatieChromatine/snpEff/snpEff/data/mm39/genes.gtf -o /students/2024-2025/Thema05/3dconformatieChromatine/transcriptomics/featurecounts_output/{}_counts.txt /students/2024-2025/Thema05/3dconformatieChromatine/transcriptomics/samtools_output/dedup_{}.bam'

# Test:
featureCounts -T 64 -p --countReadPairs -a /students/2024-2025/Thema05/3dconformatieChromatine/snpEff/snpEff/data/mm39/genes.gtf -o /students/2024-2025/Thema05/3dconformatieChromatine/transcriptomics/featurecounts_output/count.out /students/2024-2025/Thema05/3dconformatieChromatine/transcriptomics/samtools_output/dedup_*

```

### Visualisatie van featurecounts ###
Header = True werkte niet... daarom zelf namen gegeven. 

```{r, eval=FALSE}

counts <- read.delim(file = "/home/floris/Documenten/Data_set/PRJNA885415/Transcriptomics/featurecounts/featurecounts_output.csv", header = F)

# Geef namen aan de kolomen
names(counts) <- c("Gene_id","Chr","Start","End","Strand","Length","SRR21754408","SRR21754418","SRR21754419","SRR21754420","SRR21754421","SRR21754422","SRR21754423")

#counts <- subset(counts, row)
counts <- counts[-c(1,2), ]

head(counts)
```

### Differential expression met DESeq2 ###
Deseq2

```{r, eval=F}
#filtered_counts <- counts[which(rowSums(counts) > 50), ]

# Filteren:
filtered_counts <- counts %>%  
  select(c(SRR21754408:SRR21754423)) %>% 
  filter(rowSums() > 50)
  
```



