---
title: "Logboek Transcriptomics"
author: "Jarno Jacob Duiker"
date: "2024-10-22"
output: html_document
---

```{r setup, include=FALSE}
knitr::opts_chunk$set(echo = TRUE)
```
# intro

# 

libs

```{r echo=FALSE}
library("DESeq2")
library("EnhancedVolcano")
library(data.table)
```

Week 6

maandag

fastqc trimm

mapp alignment star

feature qounts

deseq2 
Inlezen van de feature counts data inclusief de metadata collomen

```{r}
# inlezen
# skip 2 lines met import data
transcrip_table <- read.delim("/Users/Gebruiker/Desktop/data_transcriptomics/count.out",header = FALSE,skip = 2)
# names vector van floris
names(transcrip_table) <- c("Gene_id","Chr","Start","End","Strand","Length","SRR21754408","SRR21754418","SRR21754419","SRR21754420","SRR21754421","SRR21754422","SRR21754423")
#print
head(transcrip_table)
```

De import data veranderen naar een count matrix voor de deseq functie

```{r}
count_matrix <- data.frame(transcrip_table$Gene_id, transcrip_table$SRR21754408,transcrip_table$SRR21754418,transcrip_table$SRR21754419,transcrip_table$SRR21754420,transcrip_table$SRR21754421,transcrip_table$SRR21754422,transcrip_table$SRR21754423)
names(count_matrix) <- c("Gene_ID","SRR21754408","SRR21754418","SRR21754419","SRR21754420","SRR21754421","SRR21754422","SRR21754423")
head(count_matrix)
```

conditie data frame voor de factoren van de deseq functie

```{r}
# condition data frame
conditie_matrix <- data.frame(
                              c("SRR21754408","young","PE"),
                              c("SRR21754418","young","PE"),
                              c("SRR21754419","young","PE"),
                              c("SRR21754420","old","PE"),
                              c("SRR21754421","old","PE"),
                              c("SRR21754422","old","PE"),
                              c("SRR21754423","old","PE")
                              )
transpose <- data.frame(t(conditie_matrix))
# corigeer frame voor input functie deseq2
# condities moeten factoren zijn voor input functie
conditie_matrix <- data.frame(as.factor(transpose$X1),as.factor(transpose$X2),as.factor(transpose$X3))
                              
names(conditie_matrix) <- c("sample","group","type")
head(conditie_matrix)
```

Rownames transformatie voor het dataframe

```{r}
# samples in een nieuw dataframe 
cts <- data.frame(count_matrix$SRR21754408, count_matrix$SRR21754418, count_matrix$SRR21754419, count_matrix$SRR21754420, count_matrix$SRR21754421, count_matrix$SRR21754422, count_matrix$SRR21754423)
# verander colnames en rownames
# colnames moet gelijk zijn aan rownames conditie matrix
colnames(cts) <- c("SRR21754408","SRR21754418","SRR21754419","SRR21754420","SRR21754421","SRR21754422","SRR21754423")
# rownames voor de gene names
row.names(cts) <- count_matrix$Gene_ID
head(cts)
```

Deseq object aanmaak

```{r}
# Cts de verwerkte fetuere counts matrix
# conditie matrix is de metadata matrix voor de vergelijking
# design is de colom (datatype=factor) van de conditie matrix.
dds <- DESeqDataSetFromMatrix(countData = cts,
                              colData = conditie_matrix,
                              design = ~ group)
dds
```

deseq analyse object

```{r}
deseq <- DESeq(dds)
results(deseq)
```

result deseq object

```{r}
# vergelijk groep
resultaat_deseq <- results(deseq, contrast = c("group", "young","old"))
resultaat_deseq
```

LFC shrinkage object

```{r}
deseq_shrink <- lfcShrink(deseq, coef = "group_young_vs_old", type = "apeglm")
deseq_shrink
```

hoeveelheid p waardes onder de 0.01 van de 41079

```{r}
sum(resultaat_deseq$padj < 0.01, na.rm=TRUE)
```

Resultaat p waardes onder de 0.05

```{r}
deseq_05 <- results(deseq, alpha=0.05)
summary(deseq_05)
```

ma plot pre shrinkage

```{r}
plotMA(resultaat_deseq, ylim=c(-2,2))
```

ma plot met shrinkage

```{r}
plotMA(deseq_shrink, ylim=c(-3,3))
```

volcano plot

```{r}
EnhancedVolcano(deseq_shrink, x="log2FoldChange", y = "padj",lab = rownames(deseq_shrink), title = "young versus old", pCutoff = 0.05,FCcutoff = 2, ylim = c(0,50),legendPosition = "none",subtitle = "FDR <= 0.05 and absolute FC >= 2")
```

```{r}
plotCounts(dds, "Pax5", intgroup = "group")
```

```{r}
plotCounts(dds, "Ebf1", intgroup = "group")
```

exctracting transformd value voor pca

```{r}
vsd <- vst(dds, blind = FALSE)
head(assay(vsd))
```

PCA plot waarbij je kunt zien dat de groepen verschillen en dat bij jong 1 outlyer is ssr 21754408 (gevonden met het gecomente pca plot hieronder)

```{r}
# standaard pca
plotPCA(vsd, intgroup="group", ntop = 40000)

# sample identificatie
#plotPCA(vsd, intgroup=c("group","sample"))
```

22/10/2024
KEGG pathway

```{r}
library(clusterProfiler)
library(org.Mm.eg.db)
library(DOSE)


#een lijst met alle gen entrez id's die wij nodig hebben is de 17681

search_kegg_organism('mmu', by='kegg_code')

```
```{r}
#hier maak ik een data frame aan waar ik de gen namen in zet en de pvalues ook overneem
data_kegg <- data.frame(
  #De gen naam is nodig voor het verkrijgen van de ENTREZID
  Gene = row.names(deseq_shrink),
  #Pvalue is nodig voor filtering in volgende stappen 
  pvalue = deseq_shrink$pvalue,
  stringsAsFactors = FALSE  
)


gene_symbols <- row.names(deseq_shrink)

head(gene_symbols)
```

```{r}
#hier gebruik ik bitr dit is een Biological Id TRanslator, hiermee vertaal ik mijn gen namen naar de ENTREID die de kegg tools verwachten met de data base van de mmu
entrez_ids <- bitr(gene_symbols, fromType = "SYMBOL", 
                   toType = "ENTREZID", 
                   OrgDb = org.Mm.eg.db)
head(entrez_ids)
```

```{r}
#entrez_ids$ENTREID geeft aan de gene de juiste id's mee voor elk gen, orgbd vraagt welke database org.Mm.eg.db is de database van de mus musculus, keytipe geeft aan dat de genen die worden gebruikt in de analyse geïdentificeerd met entrez ID's. ont = BP geeft aan dat wel Biologische processen willen. Door dit te veranderen kan je ook MF - moleculaire functie krijgen en CC - cellular component. pAdjustMethod geeft aan dat de Benjamini-Hochberg (BH) methode wordt gebruikt om de p-waarden voor meerdere tests te corrigeren. Deze methode helpt om het risico op vals-positieve resultaten te verminderen. qvalueCutoff = 0.05 stelt dat alles onder 0.05 statistisch significant is en dus belangrijk is. readable = true zet de gen symbolen inplaats van de entrez IDs zodat het te bekijken is.
go_results <- enrichGO(gene = entrez_ids$ENTREZID,
                        OrgDb = org.Mm.eg.db,
                        keyType = "ENTREZID",
                        ont = "BP",
                        pAdjustMethod = "BH",
                        qvalueCutoff = 0.05,
                        readable = TRUE) 

head(go_results)
```
De GO-verrijkingsanalyse helpt te begrijpen welke biologische processen, functies of cellulaire componenten oververtegenwoordigd zijn in een bepaalde genenlijst. Dit geeft inzicht in biologische context van de genen die bestuurt zijn

Het uitvoeren van een GO-verrijkingsanalyse helpt onderzoekers te begrijpen welke biologische processen, functies of cellulaire componenten oververtegenwoordigd zijn in een bepaalde genenlijst. Dit kan waardevolle inzichten opleveren over de biologische context van de genen die je hebt bestudeerd.

De volgende data wordt terug gegeven
GeneRatio - het percentage van de totale DEG's in de gegeven GO-termijn
BgRatio - verhouding van alle genen die in deze term zijn geannoteerd
RichFactor - De verhouding van het differentieel tot expressie gebrachte eiwitnummer dat in deze padterm is geannoteerd tot alle eiwitnummers die zijn geannoteerd
FoldEnrichment - het percentage genen in uw lijst dat tot een pad behoort, gedeeld door het overeenkomstige percentage in de achtergrond
zScore - geeft het aantal standaarddeviaties weer dat een gegevenspunt van het gemiddelde verwijderd is als een standaardscore
ID - geeft het Gene Ontology ID weer wat kan worden opgezocht om te zien wat dit gen doet - bijvoorbeeld GO:0051051 in google geeft een website met uitleg wat het doet voor  functie : negative regulation of transport https://www.informatics.jax.org/vocab/gene_ontology/GO:0051051
Description - geeft ook weer wat er te vinden is over de gen functie 
geneID - geeft welke genen bij deze functie werken.
 
```{r}
#entrez_ids$ENTREID geeft aan de gene de juiste id's mee voor elk gen, orgbd vraagt welke database org.Mm.eg.db is de database van de mus musculus,
ego <- enrichGO(gene          = entrez_ids$ENTREZID,
                universe      = names(gene_symbols),
                OrgDb         = org.Mm.eg.db,
                ont           = "CC",
                pAdjustMethod = "BH",
                pvalueCutoff  = 0.01,
                qvalueCutoff  = 0.05,
        readable      = TRUE)
head(ego)
```



```{r}
#Hier zeg ik dat de data die uit GO_results komt als data frame moet worden behandelt en daarna omzetten in data.table
go_results_df <- as.data.frame(go_results)
DT_go_results <- data.table(go_results_df)

DT_go_results
```


```{r}
kk <- enrichKEGG(gene         = entrez_ids$ENTREZID,
                 organism     = 'mmu',
                 pvalueCutoff = 0.05)
kk
```


```{r}
mkk <- enrichMKEGG(gene = entrez_ids$ENTREZID,
                   organism = 'mmu',
                   pvalueCutoff = 1,
                   qvalueCutoff = 1)
head(mkk)            
```



```{r}
head(count_matrix)
```

# bibliografi
